臺灣高等法院刑事判決
110年度交上易字第99號
上  訴  人  
即  被  告  張瑜秦
輔  佐  人
即被告之子  宋秉學

上列上訴人因過失傷害案件，不服臺灣新北地方法院109年度審
交易字第1401號，中華民國110年2月2日第一審判決（起訴案號
：臺灣新北地方檢察署109年度偵字第32951號），提起上訴，本
院判決如下：
    主  文
原判決撤銷。
張瑜秦汽車駕駛人，無駕駛執照駕車，而犯過失傷害罪，處拘役
貳拾日，如易科罰金，以新臺幣壹仟元折算壹日。緩刑貳年。
    事  實
一、張瑜秦無駕駛執照，竟於民國109年2月11日11時45分許，騎
    乘車牌號碼000-000號普通重型機車（下稱甲車），沿新北
    市中和區中山路2段596巷（支線道，下稱本件巷道）行至無
    號誌交岔路口欲右轉中山路2段（幹線道，下稱本件路段）
    往員山路方向行駛時，本應注意支線道車應暫停讓幹線道車
    先行，而依當時天候晴，日間自然光線，路況係乾燥、無缺
    陷之柏油路面，又無障礙物且視距良好，並無不能注意之情
    事，詎張瑜秦疏未注意禮讓幹道車先行，貿然右轉，適有柴
    宏濠騎乘車牌號碼000-000號普通重型機車（下稱乙車），
    沿本件路段外側車道往員山路方向駛至與本件巷道交會之路
    口（下稱本件路口），亦未注意車前狀況，閃煞不及，兩車
    遂發生碰撞，柴宏濠因而人車倒地，受有左肩部旋轉肌腱破
    裂、左肩挫傷之傷害。張瑜秦於肇事後，在未被有偵查犯罪
    職權之機關或公務員知悉前，不逃避接受裁判，留在現場，
    經警方據報前往現場處理時，即當場承認為肇事人，因而接
    受裁判。
二、案經柴宏濠訴由新北市政府警察局中和分局報告臺灣新北地
    方檢察署檢察官偵查起訴。
    理  由
壹、證據能力部分：
一、被告以外之人於審判外之言詞或書面陳述，除法律有規定者
    外，不得作為證據，刑事訴訟法第159條第1項定有明文。又
    被告以外之人於審判外之陳述，雖不符刑事訴訟法第159條
    之1至第159條之4之規定，而經當事人於審判程序同意作為
    證據，法院審酌該言詞陳述或書面陳述作成時之情況，認為
    適當者，亦得為證據；當事人、代理人或辯護人於法院調查
    證據時，知有同法第159條第1項不得為證據之情形，而未於
    言詞辯論終結前聲明異議者，視為有前項之同意，刑事訴訟
    法第159條之5亦有明文。查本件檢察官、上訴人即被告張瑜
    秦（下稱被告）於言詞辯論終結前，均未就本院所認定犯罪
    事實而經調查採用之證據之證據能力予以爭執（見本院卷第
    59至61頁、第152至1153頁、第184至185頁），本院復審酌
    各該證據作成時之情況，尚無違法及證明力明顯過低之瑕疵
    ，認以之作為證據應屬適當，揆諸上開規定，本件經調查之
    證據，均有證據能力。
二、至於本院所引之非供述證據部分，並無證據證明係公務員違
    法取得，亦無依法應排除其證據能力之情形，應有證據能力
    。
貳、實體部分：
一、認定犯罪事實所憑之證據及理由：　　
　㈠訊據被告固坦承於上開時間有騎乘機車發生車禍等情，惟矢
    口否認有何過失傷害之犯行，辯稱：事發當時，伊是停在該
    處，是對方（告訴人柴宏濠）的車子倒著滑過來再把伊撞倒
    ，不是伊去撞告訴人的車子，伊並沒有強行右轉，而是被推
    過去；告訴人說是伊害其煞車不及，但伊看到告訴人的時候
    ，其已經連人帶車的滑過來了，伊真的不知道也來不及反應
    ，地面上的刮痕也不是伊造成的，而是告訴人造成的；伊沒
    有要傷害告訴人的意思，是告訴人自己摔倒的云云。然查：
　⒈被告於109年2月11日11時45分許，騎乘甲車沿本件巷道，往
    本件路段欲右轉往板橋時，與騎乘乙車的告訴人發生道路交
    通事故，事發後，由救護車將告訴人送往衛生福利部雙和醫
    院（下稱雙和醫院）救治等情，業經被告於警詢時供述在卷
    （見臺灣新北地方檢察署109年度偵字第32951號卷【下稱偵
    卷】第8至9頁），核與證人即告訴人柴宏濠於警詢及偵查中
    證述之情節大致相符（見偵卷第12至13頁、第77頁），且經
    證人黃士豪於原審中證述在卷（見臺灣新北地方法院109年
    度審交易字第1401號卷【下稱原審卷】第59至60頁），復有
    道路交通事故現場圖（見偵卷第55頁）、道路交通事故調查
    報告表㈠㈡（見他卷第46至47頁）、現場及車損照片（見偵卷
    第49至53頁）在卷可稽；又告訴人因本起車禍，於109年2月
    11日至雙和醫院急診就診，經醫師診斷受有左肩部旋轉肌腱
    破裂、左肩挫傷之傷害，嗣於同年2月14日、2月19日及4月2
    2日又至門診就診，亦有雙和醫院診斷證明書在卷可參（見
    偵卷第35頁）；而被告並無考領普通重型機車駕駛執照，也
    據被告於本院審理時供承不諱（見本院卷第155頁），並有
    公路監理電子閘門資料（證號查詢機車駕駛人）在卷可考（
    見本院卷第157頁），是此部分之事實，首堪認定。
　⒉被告雖以是告訴人的車子（乙車）倒著滑過來將其撞倒，不
    是其去撞告訴人，其應該無罪云云置辯。但依證人黃士豪於
    原審中所證：伊有目擊本件兩輛機車車禍，當時伊停好車，
    走到車前，兩輛機車相撞，被告騎車有停一下再起步準備右
    轉，應該有動，只是用腳踩地面讓車子緩慢前進，伊感覺直
    行的車騎很快，撞到被告的車（甲車），被告就倒了等語（
    見原審卷第59至60頁）；另證人柴宏濠於原審中亦證稱：伊
    當時是沿中山路2段外側車道向員山路行駛的直行車，看到
    被告從596巷口直接出來中山路要右轉且還在移動，已經來
    不及就撞下去了，兩車碰撞前並沒有倒地滑行等語（見原審
    卷第65至66頁），可見甲、乙兩車在碰撞之前，並無乙車先
    倒地滑行再碰撞甲車之情形，被告此部分所辯情詞，核與卷
    內事證未合，自難採信而為有利被告之認定。
　⒊汽車（包含機車）行至交岔路口，其轉彎應依下列規定：二
    、行至無號誌而無交通指揮人員指揮之路口，支線道車應暫
    停讓幹線道車先行，道路交通安全規則第102條第1項第2款
    定有明文，此為一般駕駛人所應注意並確實遵守之事項，被
    告既騎乘機車行駛於道路，自難諉為不知。而本件道路交通
    事故發生當時天候為晴，日間有自然光線，路況係乾燥、無
    缺陷之柏油路面，又無障礙物，且視距良好，有前開道路交
    通事故調查報告表㈠（見偵卷第46頁）及現場照片2張（見偵
    卷第50至51頁）在卷可參，顯無不能注意之情事，詎被告竟
    未注意而肇事，其應負過失責任甚明。另經新北市政府車輛
    行車事故鑑定會鑑定結果，認「一、張瑜秦駕駛普通重型機
    車，行經無號誌路口，支道車未讓幹道車先行，為肇事主因
    。」有新北市政府交通事件裁決處110年8月10日新北裁鑑字
    第1105222603號函及所附之新北市政府車輛行車事故鑑定會
    鑑定意見書在卷可憑（見本院卷第77至81頁），再經新北市
    車輛行車事故鑑定覆議會鑑定覆議結果，亦認「一、張瑜秦
    駕駛普通重型機車，行經無號誌路口，支道車未讓幹道車先
    行，為肇事主因。」有新北市政府交通局110年9月24日新北
    交安字第1101618768號函及所附之新北市車輛行車事故鑑定
    覆議會鑑定覆議意見書在卷可參（見本院卷第127至130頁）
    ，顯均同此見解。而本案事故致告訴人受有左肩部旋轉肌腱
    破裂、左肩挫傷之傷害，有雙和醫院診斷證明書在卷可稽（
    見偵卷第35頁），是被告之過失行為與告訴人所受之傷害結
    果間，顯有相當因果關係。
　⒋汽車（包含機車）行駛時，駕駛人應注意車前狀況，並隨時
    採取必要之安全措施，道路交通安全規則第94條第3項定有
    明文。本件告訴人沿本件路段騎乘機車，自應注意車前狀況
    且隨時採取必要之安全措施，而依前述天候、路況等情，當
    時並無使人不能注意之情事，惟告訴人未充分注意車前狀況
    致發生車禍，亦已違反前開規定，堪認告訴人就本件道路交
    通事故之發生與有過失，此有上揭新北市政府車輛行車事故
    鑑定會鑑定意見、新北市車輛行車事故鑑定覆議會鑑定覆議
    意見均認「二、柴宏濠駕駛普通重型機車，未注意車前狀況
    ，為肇事次因」之結果可參（見本院卷第79至81頁、第129
    至130頁）。又刑法上之過失犯，祇須危害之發生，與行為
    人之過失行為，具有相當因果關係，即能成立，縱行為人之
    過失，與被害人本身之過失，併合而為危害發生之原因時，
    仍不能阻卻其犯罪責任（最高法院93年度台上字第1017號判
    決意旨參照）。是以告訴人雖就本件道路交通事故之發生與
    有過失，惟本件道路交通事故既係被告上開過失行為所併合
    肇致，被告自不能因此解免其過失責任。
　㈡綜上所述，足認被告上開所辯，顯係事後圖卸飾詞，殊無可 
    採。本案罪證明確，被告犯行洵堪認定，應依法論科。至被
    告固以本件有一個年紀較大的目擊者可以證明告訴人曾說要
    各自處理云云，惟迄未具體陳報可供傳喚之姓名、地址，自
    無從傳喚調查；又輔佐人雖另主張證人黃士豪可證明告訴人
    車速過快云云，但證人黃士豪於原審中業經傳喚詰問，其僅
    能證述那時感覺直行的車騎很快、沒有尖銳的煞車聲、告訴
    人的車是直直撞上去等節（見原審卷第60頁、第62頁），顯
    非有何客觀測速數據可為依據，本院審酌本案已有上開卷證
    足憑，事證已明，認此部分無重複傳喚調查之必要，附此敘
    明。
二、論罪：
　㈠刑法總則之加重，係概括性之規定，所有罪名均一體適用；
    刑法分則之加重，係就犯罪類型變更之個別犯罪行為予以加
    重，成為另一獨立之罪名。道路交通管理處罰條例第86條第
    1項規定：「汽車駕駛人，無駕駛執照駕車、酒醉駕車、吸
    食毒品或迷幻藥駕車、行駛人行道或行經行人穿越道不依規
    定讓行人優先通行，因而致人受傷或死亡，依法應負刑事責
    任者，加重其刑至二分之一。」係就刑法第276條之過失致
    人於死罪、第284條之過失傷害（及致重傷）罪之基本犯罪
    類型，對於加害人為汽車駕駛人，於從事駕駛汽車之特定行
    為時，無駕駛執照駕車、酒醉駕車、吸食毒品或迷幻藥駕車
    、行駛人行道或行經行人穿越道不依規定讓行人優先通行，
    因而致人受傷或死亡之特殊行為要件予以加重處罰，已就上
    述刑法第276條、第284條各罪犯罪類型變更之個別犯罪行為
    予以加重，而成另一獨立之罪名，自屬刑法分則加重之性質
    （最高法院99年度台非字第198號判決意旨參照）。
  ㈡本件被告於案發時，並無駕駛執照，是核被告所為，係犯道
    路交通管理處罰條例第86條第1項、刑法第284條前段之汽車
    駕駛人無駕駛執照駕車因而過失傷害人罪。公訴意旨認被告
    僅涉犯刑法第284條前段之過失傷害罪名，容有未洽，然經
    本院於審理時告知被告尚有此部分所涉罪名（見本院卷第15
    5頁、第182頁），促其攻擊防禦及辯論，而於社會基本事實
    同一之範圍內，依刑事訴訟法第300條規定變更起訴法條。
三、刑之加重、減輕：
  ㈠被告無駕駛執照而駕車肇事致人受傷，其依法應負之過失致
    人受傷刑事責任，應依道路交通管理處罰條例第86條第1項
    之規定，加重其刑至二分之一。
  ㈡被告於肇事後，在未被有偵查犯罪職權之機關或公務員知悉
    前，不逃避接受裁判，留在現場，經警方據報前往現場處理
    時，即當場承認為肇事人，因而接受裁判等情，有道路交通
    事故肇事人自首情形記錄表在卷可考（見偵卷第45頁），為
    對未發覺之犯罪自首，爰依刑法第62條前段之規定，減輕其
    刑。
  ㈢又刑有加重及減輕者，應依刑法第71條第1項規定，先加後減
    。　　　
四、撤銷改判之理由：
　㈠原審認被告罪證明確，予以論罪科刑，固非無見。惟查：⒈被
    告無駕駛執照而駕車肇事致人受傷，其依法應負之過失致人
    受傷刑事責任，應依道路交通管理處罰條例第86條第1項之
    規定，加重其刑至二分之一，原判決未予論述，容有未洽；
    ⒉告訴人就本件道路交通事故之發生與有過失，雖不能因此
    解免被告之過失責任，惟既與被告上開過失行為併合肇致傷
    害結果，即應加審認並於量刑斟酌，原判決漏未審究，即有
    疏誤；⒊被告於本院繫屬中，其與輔佐人業與告訴人成立調
    解，願意連帶給付告訴人新臺幣（下同）39萬元，迄已依調
    解成立內容，於110年12月31日前給付5萬元以填補損害（另
    應於111年3月31日以前給付10萬元，其餘款項自111年4月起
    ，按月於每月月底以前給付1萬元，至全部清償完畢為止）
    ，且取得告訴人之諒解，有本院民事庭調解筆錄、匯款交易
    確認訊息截圖可查（見本院卷第175至176頁、第191頁），
    原判決對此未及審酌，逕予判處罪刑，稍有未當。被告上訴
    否認犯行，爭執係受告訴人騎車撞擊，其應獲判無罪云云，
    業經本院詳細論駁於前，固無理由，惟原判決既有前揭可議
    之處，即屬無可維持，自應由本院將原判決予以撤銷改判。
  ㈡爰審酌被告無駕駛執照而騎乘機車行駛於道路上，疏未注意
    行經無號誌路口，支道車應讓幹道車先行，貿然右轉，適有
    告訴人騎乘機車，未注意車前狀況，閃煞不及而碰撞，肇生
    本件道路交通事故，堪認被告違反義務之程度不輕，且造成
    告訴人傷害之後果，自應受相當程度之刑事非難，被告於本
    院審理中雖猶否認犯行，惟其和輔佐人已與告訴人成立調解
    並如期履行部分調解條件，兼衡被告前無刑事犯罪科刑紀錄
    之素行，有本院被告前案紀錄表在卷可查（見本院卷第29頁
    ），併參酌被告自陳無業，在家照顧孫子，做消防、學校志
    工之生活狀況（見本院卷第155頁），暨考量告訴人於調解
    內容表示願原諒被告（見本院卷第175頁），以及告訴人就
    本件事故發生亦同有過失等一切情狀，量處如主文第2項所
    示之刑，並諭知如易科罰金之折算標準，以示懲儆。
  ㈢末查被告未曾因故意犯罪，受有期徒刑以上刑之宣告，有本
    院被告前案紀錄表在卷可憑（見本院卷第29頁），其因一時
    疏失，致罹刑章，但其和輔佐人已於本院繫屬中與告訴人成
    立調解，由被告及輔佐人依調解內容先行給付5萬元，其餘
    則待分期清償等情，已如上述，告訴人亦於調解筆錄表示願
    意原諒被告，同意給予被告緩刑之機會（見本院卷第175至1
    76頁），是本院認被告經此次偵、審及科刑教訓後，當知所
    警惕，信無再犯之虞，前開對被告宣告之刑，以暫不執行為
    適當，爰依刑法第74條第1項第1款規定，併予宣告緩刑2年
    ，以啟自新。
據上論斷，應依刑事訴訟法第369條第1項前段、第364條、第299
條第1項前段、第300條，道路交通管理處罰條例第86條第1項、
刑法第11條前段、第284條前段、第62條前段、第41條第1項前段
、第74條第1項第1款，刑法施行法第1條之1第1項，判決如主文
。
本案經檢察官江祐丞提起公訴，檢察官丁俊成到庭執行職務。
中　　華　　民　　國　　111 　年　　2 　　月　　17　　日
                  刑事第十一庭  審判長法　官  張江澤
                                      法　官  章曉文
                                      法　官  梁志偉
以上正本證明與原本無異。
不得上訴。
                                      書記官  于  誠 
中　　華　　民　　國　　111 　年　　2 　　月　　18　　日
                                          
附錄：本案論罪科刑法條全文
中華民國刑法第284條 
因過失傷害人者，處1 年以下有期徒刑、拘役或10萬元以下罰金
；致重傷者，處3 年以下有期徒刑、拘役或30萬元以下罰金。

道路交通管理處罰條例第86條
汽車駕駛人，無駕駛執照駕車、酒醉駕車、吸食毒品或迷幻藥駕
車、行駛人行道或行經行人穿越道不依規定讓行人優先通行，因
而致人受傷或死亡，依法應負刑事責任者，加重其刑至二分之一
。
汽車駕駛人，在快車道依規定駕車行駛，因行人或慢車不依規定
，擅自進入快車道，而致人受傷或死亡，依法應負刑事責任者，
減輕其刑。